【裁判字號】    97,重上,224
【裁判日期】    980630
【裁判案由】    返還房屋
【裁判全文】
臺灣高等法院民事判決                 97年度重上字第224號
上  訴  人  乙○○
訴訟代理人  巨克安律師
複  代理人  陳雅珍律師
被  上訴人  甲○○
訴訟代理人  黃勝文律師
複  代理人  張逸婷律師
上列當事人間返還房屋事件，上訴人對於中華民國97 年3月24日
臺灣板橋地方法院96年度訴字第1154號第一審判決，提起上訴，
，並為訴之追加及變更，本院於中華民國98 年6月16日言詞辯論
終結，判決如下：
    主  文
被上訴人應將坐落臺北縣板橋市○○段0000-0000 地號上之建物
，即門牌號碼臺北縣板橋市○○○路13號9樓之6之房屋遷讓並點
交予上訴人。
其餘之訴及假執行之聲請駁回。
第一、二審訴訟費用，由被上訴人負擔三分之二，餘由上訴人負
擔。
本判決上訴人以新臺幣貳佰零肆萬元供擔保後，得假執行；但被
上訴人如以新臺幣陸佰壹拾萬元為上訴人預供擔保，得免為假執
行。
    事實及理由
一、程序方面：
  (一)查上訴人於原審請求依民法第767 條規定，主張被上訴人應
    返還其所有坐落臺北縣板橋市○○段0000-0000 地號土地應
    有部分1萬分之76 平方公尺及其上之建物，即門牌號碼臺北
    縣板橋市○○○路13號9樓之6之房屋（下稱系爭房地）予上
    訴人，及請求被上訴人應自民國（下同）96 年2月15日起至
    返還上開建物止，按月給付上訴人新台幣（下同）25,000元
    計算之租金。嗣於本院審理時，就上開計算租金部分，更正
    為「被上訴人應自收受提存通知書翌日起至返還上開建物止
    ，按月給付上訴人新台幣25,000元」，核屬聲明之減縮，無
    須對造之同意，應予准許。
  (二)次按於第二審為訴之變更或追加，非經他造同意，不得為之
    。但請求之基礎事實同一者，不在此限。民事訴訟法第 446
    條第1項、第255條第1項第2款定有明文。所謂請求之基礎事
    實同一，係指變更或追加之訴與原訴之主要爭點有其共同性
    ，各請求所主張之利益在社會生活上可認係屬同一或關連之
    紛爭，而就原請求之訴訟及證據資料，於繼續審理時，在相
    當程度範圍內具有同一性或一體性，得期待於後請求之審理
    予以利用，俾先後兩請求得在同一程序中一併解決，避免重
    複審理，進而為統一解決紛爭者，即屬之（最高法院90年度
    台抗字第287號、95 年度台上字第1573號裁判參照）。查上
    訴人於原審起訴主張依民法第767 條規定，請求被上訴人返
    還系爭房屋及自96 年2月15日起至返還系爭房屋止，按月給
    付相當於租金之不當得利25,000元；復於本院追加備位聲明
    ，請求依系爭不動產買賣契約及第三人利益契約之規定，主
    張被上訴人應遷讓系爭房屋予上訴人，及自收受提存書翌日
    起至返還系爭房屋止，按月給付相當於租金之不當得利25,0
    00元等語，有補充上訴理由狀可稽（見本院卷第54頁），則
    上訴人於本院追加之訴（備位聲明），仍係同一基礎事實，
    亦無須對造之同意，合先敘明。
二、上訴人主張：訴外人丁○○與被上訴人約定買受系爭房地，
    雙方並於95年12月25日簽立不動產買賣契約書（下稱系爭買
    賣契約），丁○○依契約書第4條第3項，指定上訴人為登記
    名義人，並已依法登記完畢。既系爭買賣契約為真正，且無
    註記特別條款，伊自為系爭房屋之所有權人；丁○○另與被
    上訴人約定於96 年2月15日交付尾款，且同時點交系爭房屋
    ，被上訴人逾期不點交，經丁○○請管區警員到場處理，被
    上訴人始配合點交，丁○○隨即換鎖，於當時已屬點交系爭
    房屋，伊實質具有管領力。被上訴人嗣後自行更替門鎖，自
    屬無權占有系爭房屋。伊因此依民法第767 條之規定，訴請
    被上訴人返還房屋，並請求自96 年2月15日起至返還上開建
    物止，按月給付上訴人25,000元計算之租金等語。
三、被上訴人則以：伊與丁○○實際簽立之契約為借貸契約（下
    稱借貸契約），有註記特別條款「1.借貸6,100,000 元，月
    息30,000元；2.3個月後以6,100,000元買回」等字句。並由
    其於見證人欄簽名。惟上訴人所提系爭契約，其特約事項欄
    及見證人欄竟均為空白，足證系爭契約為偽造。且參酌伊合
    作金庫商業銀行之開戶契約影本、新光人壽保險股份有限公
    司之保險契約內容變更申請書等文件，針對簽名及書寫地址
    、身分證字號之習慣加以比對，可知系爭契約書中關於「方
    、嘉、琳、9、K、8 」等字，均與伊平日書寫方式不同，足
    證系爭契約偽造。又伊因擔心房屋遭法院拍賣，透過友人向
    亞豐當鋪借款，伊於借款時曾明確表示不願出售房屋，而簽
    訂借貸契約當時，丁○○詐稱「契約僅供擔保，並非真的買
    賣，清償期屆至前，不會辦理移轉登記，亦不會點交」云云
    ，致伊陷於錯誤而簽名蓋章為締約之意思表示，嗣後丁○○
    竟持被上訴人交付之印鑑、系爭契約辦理移轉登記，甚要求
    點交房屋，但因上開借款契約之簽定係受詐欺而無效，上訴
    人自不得請求伊返還房屋。退步言之，依上開借款契約註記
    特別條款，縱被上訴人屆期未能回贖，亦不生所有權移轉之
    效力，被上訴人仍得合法占有使用該屋，上訴人不得請求交
    屋及損害賠償。再丁○○並無支付系爭房屋尾款，伊自得依
    民法第264 條規定，行使同時履行抗辯權而拒絕點交房屋，
    伊仍為有權占有系爭房屋，亦無庸支付任何不當得利等語，
    資為抗辯。
四、原審為上訴人敗訴之判決，上訴人提起上訴，並追加備位聲
    明，先位聲明：(一)原判決不利於上訴人之判決廢棄。(二)上開
    廢棄部分，被上訴人應將系爭房地返還上訴人。(三)上開廢棄
    部分，被上訴人應自收受提存通知書翌日起至返還系爭房地
    止，按月給付上訴人25,000元。(四)上訴人願供擔保請准宣告
    假執行。備位位聲明：(一)被上訴人應將系爭房地遷讓點交上
    訴人。(二)被上訴人應自收受提存通知書翌日起至返還系爭房
    地止，按月給付上訴人25,000元。(三)上訴人願供擔保請准宣
    告假執行。其除引用原審之陳述外，補陳略以：
  (一)系爭契約為真正，顯見兩造成立系爭契約而非借貸契約。
  (二)丁○○已於97年6月10日，將尾款332,044元，以被上訴人為
    提存物受取權人提存於原審提存所。
  (三)備位聲明係本於系爭買賣契約關係請求被上訴人遷讓系爭房
    屋。
  (四)關於相當於租金之不當得利部分：系爭房屋占用土地面積為
    2015平方公尺，權利範圍為76/10000，土地移轉申報現值為
    每平方公尺236,233 元，核算相當於租金之不當得利，應故
    租金每月25,000元，僅相當於土地申報總價年息8.3%（2362
    33X2015X76÷10000=0000000、000000012=301468、25000
    ÷301468=0.083），尚未逾土地法第97條所規定城市地方土
    地租金不超過土地及建築物申報總價年息10 %之上限，且本
    計算式尚未將建築物申報總價包含在內，被上訴人於上訴人
    清償提存後，對於系爭不動產即無占有之權能，上訴人自得
    依民法第767 條之規定，本於所有權請求被上訴人遷讓返還
    房屋，並依不當得利之規定請求被上訴人給付其遷讓前無權
    占有系爭不動產相當於租金之不當得利。又系爭房屋屋齡逾
    22年，於95 年底當時之房價以觀，尚不超過700萬元，伊以
    610 萬元高價購入，且須負擔辦理各項抵押全代償、塗銷等
    費用，實與交易行情相當等語。
五、被上訴人則求為駁回上訴，如受不利判決，願供擔保請准宣
    告免為假執行。其除引用原審之陳述外，補陳略以：
  (一)系爭契約並非為真正。
  (二)關於丁○○將尾款提存於法院，惟本件既非買賣契約，而係
    借貸契約，伊無領取尾款之理。
  (三)關於相當於租金之不當得利顯屬過高等語。
六、上訴人主張訴外人丁○○與被上訴人簽訂系爭房地買賣契約
    ，並依系爭契約書第4條第3項約定，指定上訴人為登記名義
    人，並已依法登記完畢。丁○○另與被上訴人約定於96 年2
    月15日交付尾款，且同時點交系爭房地，被上訴人逾期未為
    點交，經丁○○請管區警員到場處理，丁○○隨即換鎖等情
    ，有臺北縣板橋地政事務所96年8月13日北縣板地登字第096
    0012345號函（見原審卷第55-68頁）、被上訴人所提照片10
    張（見原審卷第80-84 頁）、上訴人所提付款明細表（見原
    審卷第49頁）、系爭房地買賣契約書、所有權狀等影本（見
    原審卷第7-15頁）可稽。被上訴人就丁○○代清償系爭房地
    原所設定之抵押權，即代償原抵押權人蔡稱享300,000 元、
    吳育家600,000 元之抵押債權等情，雖不爭執（見原審卷第
    134 頁），惟被上訴人否認出售系爭房地及點交，並以前揭
    前詞置辯。是本件應審酌者厥為：系爭買賣契約是否真正？
    上訴人得否主張返還或遷讓系爭房屋？被上訴人占有系爭房
    屋有無不當得利？茲分述如下：
  (一)關於系爭買賣契約是否真正部分：
    1.上訴人主張系爭契約為真正，被上訴人辯稱：系爭契約係
      偽造，被上訴人與丁○○實際簽立之契約為借貸契約，且
      丁○○以詐欺方式使被上訴人陷於錯誤而為簽約之意思表
      示云云。
    2.按當事人主張有利於己之事實者，就其事實有舉證之責，
      民事訴訟法第二百七十七條定有明文。本件上訴人提出蓋
      有被上訴人印鑑及簽名之系爭買賣契約，主張被上訴人與
      其簽訂系爭買賣契約。被上訴人則否認該簽名為其真正，
      並抗辯系爭買賣契約係偽造。依上說明，自應由上訴人負
      證明該系爭買賣契約為真正之責。
    3.被上訴人雖辯稱其會同證人丙○○於95年12月25日與丁○
      ○簽約時，係簽署另一契約（即絕賣借貸契約），且丙○
      ○尚於該契約第7頁「特約事項」欄加註「1.借貸610萬元
      ，月息3萬元；2.3 個月後以610萬元買回」等字句，並於
      見證人欄位簽名，則本件應屬借貸契約而非買賣契約云云
      。惟被上訴人始終未能提出所謂絕賣借貸契約，經原審質
      之「有無契約書原本？」，被上訴人訴訟代理人答：「這
      份契約的原本，他們說要辦理銀行清償貸款，所以並沒有
      還給我們。」、原審再詢以：「你的買賣契約書原本？」
      被上訴人答：「他們不給我。」（見原審卷第51、63頁）
      ，是則，上訴人空口抗辯而無從舉證以實其說，其所謂絕
      賣借貸契約而非買賣契約云云，已難採信。
    4.再者，被上訴人於97 年7月10日向臺灣板橋地方法院檢察
      署就丁○○、戊○○、胡勝順、游崇豪、胡永宏提起偽造
      文書等刑事告訴（97 年度偵字第33198號），經將被上訴
      人之新光人壽保險單借款晶片金融卡原本、認證請求書原
      本、宣誓書原本、委任契約書複寫本、聯邦銀行存款憑條
      複寫本、萬泰銀行信用卡繳款單複寫本，並命被上訴人於
      偵查中當庭書寫姓名60次後，將上開資料上之「甲○○」
      簽名，及系爭契約內「甲○○」之簽名，送請法務部調查
      局為筆跡鑑定，鑑定結果為：系爭契約內「甲○○」之簽
      名與前開其他資料內之「甲○○」簽名筆跡筆劃特徵均相
      同，有該局97 年10月13日調科貳字第09700419880號鑑定
      書，在卷可稽（見臺灣板橋地方法院檢察署97年度他字第
      4912號卷第87-88 頁），臺灣板橋地方法院檢察署檢察官
      因就丁○○、戊○○、胡勝順、游崇豪、胡永宏予以不起
      訴處分，有不起訴處分書可稽（見臺灣板橋地方法院97年
      度偵字第33198號卷第4-6頁），業經本院調閱上開偵查卷
      ，查證明確。經查上訴人於本院自認系爭買賣契約之印鑑
      為真正，是其所有（見本院卷第50頁背），經本院提示系
      爭買賣契約，上訴人復自認「付款明細表（指原審卷第49
      頁）收款人上面的簽名是我簽的」（見本院卷第63頁），
      雖則上訴人另辯稱「賣方立契約書人的名字不是我簽的」
      （見本院卷第63頁）云云，惟付款明細表為系爭買賣契約
      之一部分，上訴人果未同意簽訂系爭買賣契約，何以於付
      款明細表「收款人簽章」處親自簽名，其抗辯亦與情理不
      合。且法務部調查局就檢察官蒐集上訴人之新光人壽保險
      單借款晶片金融卡原本、認證請求書原本、宣誓書原本、
      委任契約書複寫本、聯邦銀行存款憑條複寫本、萬泰銀行
      信用卡繳款單複寫本，及上訴人於偵查中當庭書寫之姓名
      60次等資料，依筆跡之結構佈局、態勢神韻，書寫之習慣
      （包括起筆、收筆、筆力、筆速、筆序等筆畫細部特徵）
      ，以歸納分析、特徵比對等科學方法，詳加研析鑑定，認
      定系爭買賣契約之簽名與上開上訴人之簽名相符，有鑑定
      分析表可稽（見偵查卷第88頁），自堪採取。上訴人否認
      鑑定之正確性，請求重新鑑定，核無必要。
  (二)關於上訴人請求返還系爭房地部分：
    1.上訴人主張依丁○○與被上訴人所簽之系爭買賣契約之約
      定，應於96 年2月15日交付尾款，且同時點交系爭房屋，
      被上訴人逾期不點交，經丁○○請管區警員到場處理，被
      上訴人始配合點交並換鎖，於當時已屬點交系爭房地。被
      上訴人嗣後自行更替門鎖，自屬無權占有系爭房地。伊因
      此依民法第767 條之規定，訴請被上訴人返還系爭房地云
      云。
    2.被上訴人則辯稱當日上訴人要其交屋為其所拒，警察到場
      後，因係民事問題，要兩造好好處理即離去，上訴人強要
      被上訴人立刻遷離，並限被上訴人三日內拿走衣服等物品
      ，被上訴人不得已而離開系爭房地，並前去台北縣警察局
      三峽分局投訴，再回到系爭房地並重新換鎖，繼續居住迄
      今，並未完成點交等等語。
    3.按不動產之買賣，除標的物及其價金，當事人須互相同意
      外，尚涉及付款方法、稅負、點交、費用及違約等重要事
      項。故買賣契約，固就標的物及其價金，或其他事項之範
      圍先為約定，作為將來履約之張本，惟實際履行時，通常
      均由當事人依其約定進行，於當事人間之意思表示一致而
      成立，如付款於買方依約定金額提出給付，賣方同意收受
      而完成；於不動產之點交亦然，於賣方依約定之方式表示
      交付不動產，買方同意點收之意思表示一致而完成點交。
      本件上訴人自行向被上訴人要求點交系爭房地，但被上訴
      人並無點交之意思，上訴人即要求被上訴人離去其系爭房
      地，並限其三日內搬取物品，被上訴人不得已而離開系爭
      房地，並向台北縣警察局三峽分局投訴，有該局97年7月8
      日函及所附調查筆錄影本可稽。嗣被上訴人返回系爭房地
      並另換新鎖，繼續居住迄今，亦為上訴人所不爭，足見兩
      造就系爭房地之點交並未達成意思表示一致之合致，難謂
      已完成點交，自為明顯，上訴人主張系爭房地業經點交完
      畢，自無可取。
    4.第按所有人於法令限制之範圍內，得自由使用、收益、處
      分其所有物，並排除他人之干涉。所有人對於無權占有或
      侵奪其所有物者，得請求返還之，民法第七百六十五條、
      第七百六十七條分別定有明文。又民法第三百七十三條係
      規範買賣雙方對於買賣標的物之危險及利益之移轉之時點
      ，乃屬債之關係之規定。買賣標的物之利益及危險，自交
      付時起，始由買受人承受負擔，民法第三百七十三條前段
      定有明文。而上開房地迄未經完成點交，有如前述，該房
      地在點交前，依上開法條規定，被上訴人之使用收益權尚
      未喪失。則被上訴人繼續占有使用該房地，自難謂為無法
      律上之原因而受利益。
    5.從而，上訴人之先位聲明，本於無權占有及不當得利之法
      律關係，請求被上訴人返還系爭房地，並給付相當於租金
      之不當得利，自非有據，不能准許。
  (三)關於被上訴人請求遷讓系爭房地部分：
    1.按原告將原訴變更時，法院以其訴之變更為合法，而原訴
      可認為已因撤回而終結者，應專就新訴裁判（最高法院66
      年台上字第3320號判例參照）。本件上訴人於本院追加備
      位聲明，係請求如其先位聲明無理由時，請就備位聲明為
      審判。而其備位聲明，於先位之訴無理由時，係將原訴變
      更，且其訴之變更為合法，有如前述，其原訴可認為已因
      撤回而終結，本院應專就新訴即變更後之備位聲明裁判，
      毋須將第一審原訴之裁判廢棄，合先敘明。
    2.本件系爭買賣契約書為真正，被上訴人抗辯系爭買賣契約
      書為偽造云云，並無可取，有如前述，而系爭房地買賣價
      金共610萬元，經上訴人依約代支付銀行貸款4,867,956元
      、向蔡稱能借款30萬元、向吳育定借款60萬元，合計5,76
      7,956 元，尚餘尾款為33萬2044元，經上訴人通知被上訴
      人收取，被上訴人逾時不為領取，上訴人已將該尾款33萬
      2044元提存原審法院之提存所，有桃園中路郵局726 號存
      證信函及97年度存字第0323號提存書影本可稽（見本院卷
      第56-59頁）。
    3.依系爭買賣契約書之約定，「點交日期：民國96 年2月15
      日交付尾款同時點交不動產」，本件上訴人於本院主張其
      業將尾款提存於原審法院提存所，有如前述，從而，上訴
      人本於系爭買賣契約之約定，請求被上訴人應自系爭房地
      遷讓點交上訴人，即非無據，應予准許。
  (四)關於上訴人請求不當得利部分：
    1.按不動產買賣契約成立後，其收益權屬於何方，依民法第
      373 條之規定，應以標的物已否交付為斷。所有權雖已移
      轉，而標的物未交付者，買受人仍無收益權。所有權雖未
      移轉，而標的物已交付者，買受人亦有收益權。從而買賣
      標的物如尚未交付，買受人既未取得買賣標的物之利益，
      自無利益受損害之可言。
    2.本件被上訴人尚未點交系爭房屋予上訴人，已如前述，上
      訴人即無收益權可言，則上訴人備位聲明主張本於無權占
      有及不當得利之法律關係，請求被上訴人應按月給付相當
      於不當得利之租金損害25,000元，即無可取。
七、綜上所述，上訴人備位聲明主張基於系爭買賣契約關係，請
    求被上訴人應自系爭房地遷讓點交上訴人，為有理由，應予
    准許。至於上訴人備位聲明，本於無權占有及不當得利之法
    律關係，請求被上訴人給付相當於租金之損害金，為無理由
    ，不能准許。就上開准許部分，兩造均陳明願供擔保請宣告
    准、免假執行，經核均無不合，爰分別酌定相當擔保金額准
    許之。至於上訴人之請求不應准許部分，其假執行之聲請，
    已失所附麗，應併予駁回。
八、本件事證已臻明確，兩造其餘之陳述及其攻擊防禦方法，經
    審酌核與判決結果不生影響，不再一一論述，併予敘明。
據上論結，本件上訴為一部有理由，一部無理由，依民事訴訟法
第450條、第449條第1項、第79條、第463條、第390條第2項、第
392條第2項，判決如主文。
中    華    民    國    98    年    6     月    30    日
                    民事第八庭
                        審判長法  官  劉勝吉
                              法  官  滕允潔
                              法  官  連正義
正本係照原本作成。
如不服本判決，應於收受送達後20日內向本院提出上訴書狀，其
未表明上訴理由者，應於提出上訴後20日內向本院補提理由書狀
（均須按他造當事人之人數附繕本）上訴時應提出委任律師或具
有律師資格之人之委任狀；委任有律師資格者，另應附具律師資
格證書及釋明委任人與受任人有民事訴訟法第466條之1第1項但
書或第2項（詳附註）所定關係之釋明文書影本。
中    華    民    國    98    年    6     月    30    日
                              書記官  周淑靜
附註：
民事訴訟法第466條之1（第1項、第2項）：
對於第二審判決上訴，上訴人應委任律師為訴訟代理人。但上訴
人或其他法定代理人具有律師資格者，不在此限。
上訴人之配偶、三親等內之血親、二親等內之姻親，或上訴人為
法人、中央或地方機關時，其所屬專任人員具有律師資格並經法
院認為適當者，亦得為第三審訴訟代理人。


司法院資訊處製作；財團法人民間司法改革基金會備份。
